臺灣士林地方法院民事判決
111年度訴字第820號
原      告  王強    
訴訟代理人  戴文進律師
複代理人    蔡兆禎律師
被      告  林淑芬  
訴訟代理人  游家雯律師
上列當事人間返還房屋事件，本院於民國111年10月26日言詞辯
論終結，判決如下：
    主  文
原告之訴及假執行之聲請均駁回。
訴訟費用由原告負擔。
    事  實  及  理  由
一、原告起訴主張：
㈠、兩造於民國89年12月25日結婚後，原共同居住在原告所有之
    門牌號碼臺北市○○區○○路00巷0弄0號3樓房屋（即臺北市○○
    區○○段000○號建物，下稱系爭房屋），並育有一子。嗣兩造
    於98年2月20日離婚後，被告本應搬離系爭房屋，惟因原告
    念及舊情，及被告就近照顧未成年子女方便，乃同意被告與
    兩造之子繼續居住於系爭房屋，原告工作休假自越南返國時
    ，亦於系爭房屋之獨立房間居住，生活互不干擾。詎料原告
    於110年11月13日自越南返家時，發現被告為阻撓原告進入
    系爭房屋，擅自更換門鎖，拒絕原告入內居住，被告顯以系
    爭房屋權利人自居，變更占有為所有之意思，致原告僅得與
    妻小另行租屋居住，原告為收回系爭房屋自用，以本件民事
    起訴狀繕本為意思表示，終止兩造間就系爭房屋之使用借貸
    關係。被告自本件民事起訴狀繕本送達翌日起無權使用系爭
    房屋，致原告受有相當於租金之損害，而系爭房屋坐落臺北
    市內湖區行善路，其周遭商業繁榮、交通便利，房屋租金行
    情約為每月每平方公尺184元至449元不等，原告依每月每平
    方公尺300元計算系爭房屋租金，應合於行情，而系爭房屋
    面積為81.16平方公尺，原告應得請求被告自民事起訴狀繕
    本送達翌日起，至遷讓返還系爭房屋之日止，按月給付原告
    2萬4,348元（計算式：300×81.16=24,348）相當於租金之不
    當得利。
㈡、為此，爰依民法第179條、第470條、第472條第1款、第2款、
    第767條第1項之規定，提起本件訴訟。並聲明：1.被告應將
    系爭房屋全部遷讓返還予原告。2.被告應自民事起訴狀繕本
    送達翌日起至被告遷讓返還系爭房屋之日止，按月給付原告
    2萬4,348元。3.原告願供擔保，請准宣告假執行。
二、被告則以：
㈠、兩造婚後合意以系爭房屋為共同之住所，雖於98年2月20日登
    記離婚，然不具備民法第1050條規定之法定要件即證人楊俊
    德、張榮珊未親見或親聞兩造有離婚之真意，縱已向戶政機
    關為離婚之登記，亦不發生離婚之效力，是兩造迄今仍維持
    夫妻關係（被告已向本院家事庭提起確認婚姻關係存在之訴
    ，經以111年度婚字第63號受理）。系爭房屋為兩造結婚後
    履行夫妻同居義務、經營夫妻共同生活之處所，且為兩造照
    護子女、孝養年老尊者之家庭所在地。兩造既未合意變更使
    用系爭房屋之使用方式，應不容原告單方片面變更，以保障
    兩造所生未成年子女之權益。系爭房屋為兩造婚後協議之共
    同住所，被告之占有自有正當權源，原告無從依民法第
　　767條第1項規定主張被告無權占有。被告係因原告遺失鑰匙
    ，為顧及家中婦孺居家安全，方更換系爭房屋門鎖以為因應
    。被告雖願與原告履行同居義務，並願將系爭房屋鑰匙交付
    原告，但並不包含與原告嗣後進行婚姻登記之第三人及其二
    人所生之子女共同居住。
㈡、如認兩造婚姻關係不存在，原告已自認將系爭房屋以未定期
    限之使用借貸法律關係供被告及兩造之子居住，則被告基於
    照護兩造之子目的，與兩造之子為共同生活關係而居住於系
    爭房屋，係遵循該約定使用方式及離婚協議書之約定，居於
    占有輔助人為撫育兩造之子目的而隨同居住在系爭房屋，不
    生無權占有問題。且借貸目的顯未使用完畢，原告之退休規
    劃非在訂立使用借貸契約時所不能預見，不得以此作為終止
    系爭房屋使用借貸關係之理由。原告不得以民法第472條第1
    款、第2款終止使用借貸關係，並依民法第470條及第767條
    第1項規定主張被告無權占有。
㈢、如認兩造間婚姻關係不存在，或認已無使用借貸關係，系爭
    房屋之相關費用，包括公共管理維護費房屋稅、地價稅，均
    由被告支出，可知該代墊款項應係作為被告使用系爭房屋之
    租金，是兩造應已合意就系爭房屋成立不定期限之租賃契約
    ，被告基於租賃關係使用系爭房屋，並非無權占有，自不生
    返還相當於租金之不當得利之責。原告請求返還不當得利之
    金額應以系爭房屋及其坐落土地之總價3%計算較為適當，據
    此計算按月返還無權占用系爭房屋之不當得利應為4,203元
    。復原告無法律上原因而受有免繳納前開系爭房屋之公共管
    理維護費、房屋稅、地價稅之利益，致被告受有損害，被告
    對原告應有14萬2,986元之不當得利返還請求權，被告自得
    以此部分債權與原告請求之金額主張抵銷之等語置辯。並聲
    明：1.原告之訴駁回。2.如受不利之判決，願供擔保請准宣
    告免為假執行。
三、本院得心證之理由：
    原告主張為系爭房屋之所有權人，有建物、土地所有權狀及
    建物、土地登記謄本等為憑(湖簡卷第15頁、第17頁、第19
    頁至第25頁)，其與被告所生之子甲○○目前居住系爭房屋內
    ，原告亦同意甲○○繼續居住該房屋，但主張與被告已於98年
    2月20日辦理離婚登記，之前同意被告居住系爭房屋就近照
    顧甲○○，但因其自越南退休回台後需使用系爭房屋及被告自
    行更換系爭房屋門鎖，有自住需求及被告違反使用系爭房屋
    ，終止與被告間使用借貸契約，請求被告遷出系爭房屋及給
    付不當得利等情，被告則以前揭情詞置辯。
㈠、原告不得請求被告遷出及返還系爭房屋：
  1.按所有人對於無權占有或侵奪其所有物者，得請求返還之。
    對於妨害其所有權者，得請求除去之。有妨害其所有權之虞
    者，得請求防止之，民法第767 條第1 項分別定有明文。又
    以無權占有為原因，請求返還不動產者，占有人對不動產所
    有權存在之事實無爭執，而僅以非無權占有為抗辯者，不動
    產所有權人對其不動產被無權占有之事實無舉證責任，占有
    人自應就其取得占有係有正當權源之事實證明之（最高法院
    85年度台上字第1120號民事判決意旨參照）。次按，稱使用
    借貸者，謂當事人一方以物交付他方，而約定他方於無償使
    用後返還其物之契約。借用人應於契約所定期限屆滿時，返
    還借用物；未定期限者，應於依借貸之目的使用完畢時返還
    之。但經過相當時期，可推定借用人已使用完畢者，貸與人
    亦得為返還之請求。借貸未定期限，亦不能依借貸之目的而
    定其期限者，貸與人得隨時請求返還借用物，民法第464 條
    、第470 條定有明文。
  2.兩造固於98年2月20日辦理離婚登記，有戶籍謄本可佐(本院
    卷第64頁)，被告則抗辯離婚無效，已提出訴訟即本院111年
    度婚字第63號案件，目前尚未判決確定，倘若離婚無效，則
    被告基於兩造間之有效之婚姻關係，自得與兩造間之未成年
    之子共同居住在登記名義為原告所有且屬夫妻共同住所之系
    爭房屋，非為無權占有。
　3.按未成年之子女，以其父母之住所為住所；父母對於未成年
    之子女，有保護及教養之權利義務；父母對於未成年子女之
    扶養義務，不因結婚經撤銷或離婚而受影響，民法第1060條
    、第1084條第2項、第1116條之2 分別定有明文。倘若兩造
    間離婚為有效，由於兩造約定所生之未成年子女權利義務之
    行使及負擔約定由被告任之，參見離婚協議書(湖簡卷字第3
    1頁)甚明，且原告自承同意兩造所生之子甲○○繼續居住於系
    爭房屋等情，由於原告對甲○○仍負有法定扶養義務，則被告
    為甲○○之母親，於其成年前共同居住於系爭房屋並照顧甲○○
    ，難謂無正當權源（最高法院107年度台上字第1810號判決
    要旨參照）。查，系爭房屋既由原告自承於離婚後持續提供
    予與甲○○居住，原告於本件訴訟固主張終止未定期限之使用
    借貸法律關係，訴請被告返還系爭房屋云云，惟原告主張對
    兩造之子甲○○善盡扶養義務，提供系爭房屋居住及扶養費（
    此參見其提出之言詞辯論書狀，本院卷第162頁及其家事案
    件書狀，湖簡卷第68頁)，被告亦認為原告提供系爭房屋供
    甲○○居住，是其身為法定代理人之照護義務，是以兩造間應
    有原告提供系爭房屋供甲○○居住，作為原告履行其扶養費及
    善盡照顧未成年子女之義務，此性質應非無償之使用借貸關
    係，而為原、被告針對甲○○之扶養義務之協商，是原告依民
    法第470條、第472條主張終止使用借貸關係而請求被告返還
    系爭房屋，為無理由。是以在甲○○成年前，兩造協商由原告
    提供系爭房屋作為甲○○之居住場所，並同意被告身為甲○○行
    使親權之法定代理人共同生活關係而居住於系爭房屋，乃係
    基於離婚後對於未成年子女扶養義務之協議，原告仍同意甲
    ○○居住於其內，尚未終止該協議，被告占用系爭房屋自不生
    無權占有問題。
　5.是以原告雖為系爭房屋之所有權人，但被告並非無權占有人
    ，且兩造間就系爭房屋非成立使用借貸契約，針對甲○○之扶
    養義務協議尚未終止，是以原告以民法第767條第1項、第47
    0條、第472條等規定請求被告遷出及返還系爭房屋，為無理
    由。
㈡、原告不得請求被告給付相當於租金之不當得利：
  1.按民法第179條規定「無法律上之原因而受利益，致他人受
    損害者，應返還其利益。雖有法律上之原因，而其後已不存
    在者，亦同。」
  2.倘兩造間離婚無效，被告使用系爭房屋，則基於配偶身分居
    住於共同生活處所即系爭房屋，非無權占有；若離婚有效，
    乃基於與原告間就未成年子女扶養方式之協商，由原告提供
    系爭房屋供未成年子女甲○○與負擔監護之被告共同居住，為
    原告扶養義務之履行，甲○○尚未成年，且未終止扶養協議，
    被告居住系爭房屋，有法律上原因，未造成原告之損害，已
    如前述，原告自不得依上開規定請求被告給付相當租金之不
    當得利 。
四、綜上，原告依民法第179條、第470條、第472條第1款、第2
    款、第767條第1項之規定請求被告應將系爭房屋全部遷讓返
    還予原告；被告應自民事起訴狀繕本送達翌日起至被告遷讓
    返還系爭房屋之日止，按月給付原告2萬4,348元，均為無理
    由，應予駁回。原告受敗訴判決，其假執行之聲請即失所依
    據，應併予駁回。
五、本案事證已臻明確，兩造其餘主張陳述及所提之證據，均毋
    庸再予審酌，附此敘明。
六、依民事訴訟法第78條，判決如主文。
中　　華　　民　　國　　111 　年　　11　　月　　16　　日
                  民事第四庭  法  官  絲鈺雲
以上正本係照原本作成。
如對本判決上訴，應於判決送達後20日內向本院提出上訴狀，若
委任律師提起上訴者，應一併繳納上訴審裁判費，否則本院得不
命補正逕行駁回上訴。
中　　華　　民　　國　　111 　年　　11　　月　　24　　日
                              書記官  楊家玲